【裁判字號】    96,勞訴,47
【裁判日期】    980625
【裁判案由】    給付薪資
【裁判全文】
臺灣高雄地方法院民事判決              96年度勞訴字第47號
原      告  丁○○
被      告  聯成航業股份有限公司
法定代理人  甲○○
訴訟代理人  李文禎律師
            黃如流律師
            黃小舫律師
上列當事人間請求給付薪資事件，本院民國98年6月11日言詞辯
論終結，判決如下：
    主  文
被告應給付原告新臺幣參拾柒萬柒仟陸佰陸拾陸元，及自民國九
十六年八月三十日起至清償日止，按年息百分之五計算之利息。
訴訟費用由被告負擔二分之一，餘由原告負擔。
原告其餘之訴駁回。
本判決第一項得假執行。但被告以新臺幣參拾柒萬柒仟陸佰陸拾
陸元為原告預供擔保，得免為假執行。
原告其餘假執行之聲請駁回。
    事實及理由
一、原告起訴主張：原告自民國95年3 月9 日起受僱於被告擔任
    冠宏輪船長之職，被告於96年6 月11日以原告違反僱傭契約
    情節重大及不能勝任所擔任之工作為由，將原告解僱，然原
    告並無被告所稱違反僱傭契約情節重大之事由，且被告未依
    船員法第20條規定於知悉該事由起30日內以書面通知原告終
    止僱傭契約，其主張依船員法第20條規定終止兩造僱傭契約
    ，自不生合法終止之效力。被告既亦主張有依船員法船員法
    第22條第1 項第5 款規定終止兩造僱傭契約，兩造僱傭關係
    因此確於96年6 月11日合法終止，被告自應給付以平均薪資
    3 個月計算之資遣費及20日預告工資予原告，而原告於96年
    3 、4 、5 月之薪資分別為新臺幣（下同）214,000 元、
    238,900 元及269,500 元，平均每月薪資為240,800 元，被
    告依船員法第22條及第39條規定，即應給付平均薪資3 個月
    之資遣費722,400 元及20日之預告薪資160,533 元，合計
    882,933 元。爰依船員法第22條及第39條規定，提起本訴。
    並聲明：(一)被告應給付原告882,933 元，以及自96年8 月30
    日起至清償日止之法定遲延利息；(二)願供擔保請准宣告假執
    行。
二、被告則以：原告駕駛冠宏輪離港時，用從慢速至全速經常
    在3 分鐘至5 分鐘內急速完成，造成主機在60度C 至400 度
    C 間溫度上急速變化，經年累月造成主機缸套變形，導致活
    塞無法抽出，經被告與原告數次溝通，指示原告變更上述不
    當用操作方式，原告依然故我，原告明顯違背被告之指示
    ，而有違反僱傭契約及不能勝任船長職務之情甚明，且主機
    係船舶之最重要零件之一部，倘若損壞，不僅維修費用不貲
    ，維修期間船舶無法作業，營業損失亦無法衡量，原告違反
    僱傭契約之情節，自屬重大；又被告係在96年5 月15日知悉
    原告屢勸仍拒不改善操船用方式，是被告於96年6 月11日
    以原告有違反僱傭契約情節重大及不能勝任所擔任之工作為
    由，依船員法第20條第1 項第4 款、同法第22條第1 項第5
    款規定予以解僱，即屬合法。被告既經原告依船員法第20條
    第1 項第4 款規定予以合法解僱，依法即不得請求資遣費及
    預告工資。倘認被告以船員法第20條第1 項第4 款規定解僱
    原告為不合法，被告另依船員法第22條第1 項第5 款規定解
    僱原告，兩造僱傭契約於96年6 月11日終止，依法原告所得
    請求之資遣費及預告工資，應以原告每月薪資103,00 0元為
    計算基礎，不得加計航行獎金及免引水獎金等語。又原告用
    不當造成冠宏輪4 個主機缸套變形，被告更換修理費用共
    計500,000 元（每個主機缸套為125,000 元），依不完全給
    付及侵權行為之法律關係，原告應負賠償責任，被告自得主
    張抵銷等語，資為抗辯。並聲明：(一)原告之訴駁回；(二)如受
    不利判決，願供擔保請准宣告免為假執行。
三、本件兩造不爭執事項及爭點：
(一)不爭執事項：
 1、原告自95年3 月9 日起受僱於被告擔任冠宏輪船長之職，被
    告於96年6 月11日以原告違反僱傭契約情節重大及不能勝任
    所擔任之工作為由予以解僱，且未以書面通知方式為之。
 2、被告發給原告之最後3 個月報酬，96年3 月份為214, 000元
    （含月薪103,000 元、津貼19,500元、免引水獎金91,5 00
    元）、96年4 月份為238,900 元（含月薪103,000 元、津貼
    23,400元、免引水獎金112,500 元）、96年5 月份為269,50
    0 元（含月薪103,000 元、津貼36,000元、免引水獎金130,
    500 元），此有原告之薪資袋在卷可稽（見本院一卷第9 頁
    ）。
 3、被告以原告有船員法第22條第1 項第5 款不能勝任所擔任之
    工作之情為由解僱原告，原告不爭執其合法性，兩造均認僱
    傭關已於96年6 月11日合法終止。
 4、若原告得請求資遣費及預告薪資時，資遣費部分為3 個月平
    均薪資，預告薪資部分為20日。
(二)爭點：
 1、被告以原告有船員法第20條第1 項第4 款所定違反僱傭契約
    情節重大之情為由解僱原告，是否合法？
 2、承上若否，被告依船員法第22條第1 項第5 款規定解僱原告
    ，原告得請求被告給付之資遣費及預告工資金額若干？
 3、被告主張冠宏輪主機缸套變形之更換修理費用500,000 元，
    依不完全給付及侵權行為之法律關係應由原告負賠償責任，
    故被告行使抵銷權，是否有理？
四、本院就上開爭點之判斷：
(一)被告以原告有船員法第20條第1 項第4 款違反僱傭契約情節
    重大之情為由解僱原告，是否合法？
 1、按船員有違反僱傭契約情節重大者，雇用人得終止僱傭契約
    ，惟雇用人據此規定終止僱傭契約時，須以書面通知船員，
    並應自知悉其情形之日起，30日內為之，此觀船員法第20條
    第1 項第4 款、第2 項、第3 項規定可明。換言之，船員縱
    有違反僱傭契約情節重大之情，其與雇主間之僱傭契約並不
    當然消滅，仍須雇主為終止僱傭契約之意思表示，該僱傭契
    約始會往後失其效力，且雇主須於知悉其事由之日起，於30
    日之除斥期間內以書面為終止僱傭契約之意思表示，如逾該
    期間則不得再以此事由終止僱傭契約。又按，當事人主張有
    利於己之事實者，就其事實有舉證責任，民事訴訟法第277
    條前段定有明文，被告認其依船員法第20條第1 項第4 款規
    定解僱原告為合法，惟經原告否認之，自應由被告就其已符
    合該規定要件解僱原告，而屬合法終止兩造僱佣關係乙節，
    負舉證之責。
 2、經查，被告認原告違反僱傭契約情節重大，係以原告駕船離
    港時用加速過快導致主機缸套變形，違反冠宏輪主機操作
    手冊第3 條第1 項規定，且屢勸仍不改其操方式為其論據
    ，並提出原告擔任冠宏輪船長期間之鐘紀錄（見本院一卷
    第36頁至第53頁）、冠宏輪主機操作手冊（本院一卷第34至
    第35頁）為憑，復執被告工務部工程工務主管乙○○於96年
    5 月15日出具之「事故研判報告」記載「因主機離港時暖機
    溫度60度C 左右，但船長在慢速至全速經常在3-5 分鐘內完
    成，造成主機在60度C 至400 度C 間溫度急速變化，經年累
    月而造成缸套變形，而導致活塞無法抽出」等語（見本院一
    卷第22頁）為證，且證人即冠宏輪輪機長戊○○亦到庭證述
    ：依96年2 月13日冠宏輪鐘紀錄，原告不到5 分鐘就加速
    到達港內全速，這種因為沒有緩慢而是急速加速會讓主機負
    荷超過巡航定速的負荷，船速不會快速增加，主機溫度會快
    速增加，從原來的50度到400 度，這種溫度的快速增加，會
    快速損害機器的分子結構和材質等語在卷（見本院卷第124
    頁）。然原告既否認其港內操方式係造成冠宏輪主機缸套
    變形之原因，而證人即出具前開「事故研判報告」之乙○○
    於本院審理時到庭證稱：96年2 月底冠宏輪歲修時，發現主
    機有4 個缸套變形，當時沒有辦法確認缸套變形是否為船長
    的責任，只是有疑慮，公司解僱原告是認為原告操不配合
    公司指示，至於缸套變形部分，只是有疑慮是否與原告之操
    有關，我無法確認冠宏輪的主機缸套變形是原告擔任船長
    期間操所造成的，當初出具「事故研判報告」是經過我及
    輪機長戊○○之討論，我們懷疑主機缸套變形是因為原告操
    所造成才出具等語甚詳（見本院二卷第54頁、第55頁），
    顯見證人乙○○、戊○○並無法確認原告駕船離港時操方
    式是否確為造成冠宏輪主機缸套變形之原因，則證人戊○○
    上開證詞以及乙○○所出具之「事故研判報告」記載冠宏輪
    主機缸套變形是因為原告駕船離港時用在慢速至全速經常
    在3 至5 分鐘內完成導致溫度快速增加所致，即不足採。再
    者，證人乙○○於本院審理時證稱：「事故研判報告」上所
    載「主機在60度C 至400 度C 溫度上急速變化」，指的應該
    是主機的排氣溫度等語（見本院二卷第55頁），然而，依被
    告提出原告擔任船長期間之冠宏輪輪機日誌，冠宏輪主機排
    氣溫度最高僅至390 度C （見本院一卷第292 頁至第299 頁
    ），並未有上開「事故研判報告」所指高達400 度C 之情形
    ，且原告主張在輪船操作實務上，輪船主機排氣溫度最好能
    維持在400 度C 左右，亦有原告提出沈棣先編著、國立編譯
    館主編之船用柴油機乙書為證（見本院一卷第300 頁至第
    302 頁），佐以曾擔任輪機長職務之證人周建基於本院審理
    時亦證稱：「（原告問：如果主機冷卻淡水出口溫度是60 C
    ，主機排氣溫度在390 度C ，主機運轉狀況是否正常良好？
    ）是的，是在主機容許的操作範圍內。…（原告問：排氣溫
    度與冷卻水溫度都在標準範圍內，是否可能造成缸套變形？
    ）我認為溫度許可範圍內，不可能造成缸套變形，依被告陳
    述是4 個缸套變形是不可能的。」等語明確（見本院二卷第
    57頁至第58頁），是在被告未能提出其他證據可供本院調查
    參酌之情形下，其抗辯因原告操方式不當使冠宏輪主機溫
    度超過400 度C ，而逾主機可負荷之正常運作範圍，導致主
    機缸套變形，違反僱傭契約情節重大，即屬無據。
 3、又關於被告以原告駕駛冠宏輪離港時，用從慢速至全速經
    常在3 至5 分鐘內完成，違反冠宏輪主機操作手冊第3 條第
    1 項規定，經勸諭原告改用較合緩之用方式，原告仍拒不
    改善，而有違反僱傭契約等節，原告則主張船長在港內駕船
    用並無任何限制，且為避免碰撞發生，若有用在3 、5
    分鐘內急速變化，亦屬必要，故其港內用方式並無不當等
    語。依被告提出96年2 月13日至96年5 月31日原告擔任冠宏
    輪船長期間之鐘紀錄（見本院一卷第36頁至第53頁），固
    堪認定被告指稱原告駕駛冠宏輪在港內自啟速至加速到全速
    的時間為1 分20秒（96年4 月29日，自17時35分40秒至17時
    37分）至9 分（96年4 月2 日，自21時59分10秒至22時6 分
    ）乙情屬實（見本院二卷第63頁反面），惟參酌證人周建基
    證稱：「（原告問：在港內用從慢速到全速或是用變換
    的時間有無限制？）一般港內操船靠港或離港時，為了避免
    船體與碼頭發生碰撞，用在3 、5 分鐘內急速變化是常理
    」等語明確（見本院二卷第57頁），且證人戊○○亦證稱：
    被告公司並未頒布進出港用規定，又在離港之前因怕有碰
    撞發生，所以輪機長是完全依照船長的指供應動力，這段期
    間原告用是否加速過快或者是為了避免碰撞，伊沒有在駕
    駛台，無法判斷等語甚詳（見本院一卷第123 頁、第126 頁
    ），依上開2 證人之證詞，足認為了避免發生港內碰撞，船
    長在港內用方式並無限制。另被告提出之冠宏輪主機操作
    手冊第3 條第1 項指示「Allow the engine to run for
    more than 30 min. from harbor full（50% of rate）to
    cruising speed」，依其文義係指示冠宏輪「自港內全速（
    主機負荷率百分之50）至巡航速度時間應在30分鐘以上」（
    見本院二卷第69頁），並非指港內用從極低速至全速須在
    30分鐘以上，佐以證人戊○○到庭證稱：所謂巡航速度與港
    內用速度並不相同，上開鐘紀錄均為港內離港鐘紀錄
    ，主機由港內速度增加到海上巡航定速要多久時間是由輪機
    長決定，而非船長決定等語明確（見本院卷第126 頁至第
    127 頁），顯見被告誤解冠宏輪主機操作手冊第3 條第1項
    之文義，是被告認原告港內用加速過快有違反上開操作手
    冊第3 項第1 項指示，即非可採。
 3、被告既無法證明原告港內駕船用方式有致冠宏輪主機實際
    受損之情，又無法舉證原告用方式有違反冠宏輪主機操作
    手冊指示或其他規定，自難僅因原告港內操未依公司指示
    即謂原告有重大違反僱傭契約，是被告抗辯原告有違反僱傭
    契約情節重大之情，即屬無據。
 4、又依證人乙○○出具之「事故研判報告」記載：「…曾與船
    長兩次溝通改變方式，船長口頭也予答應改變，但今年4 月
    中旬輪機長向公司報告，並附鐘記錄二張，經查屬實，謂
    船長操船方式未曾改變」等語，佐以證人乙○○於本院證稱
    ：冠宏輪96年2 月間歲修時即發現4 個主機缸套變形，當時
    伊和輪機長戊○○討論後，懷疑是原告港內操方式所致，
    希望他不要在短時間在港內完成低速至全速，就伊所知，被
    告公司負責人有與原告溝通這件事等語甚詳（見本院二卷第
    54 頁 、第55頁），堪認被告至遲於96年4 月中旬即知悉乙
    ○○、戊○○懷疑冠宏輪主機缸套變形係原告港操方式造
    成，則縱認被告據此主張原告有違反僱傭契約情節重大為可
    採，其欲以此事由終止兩造僱傭關係，依首揭船員法第20條
    規定及說明意旨，自須於知悉原告此情形之日起30日內為之
    ，然被告遲至96年6 月11日始主張依船員法第20條第1 項第
    4 款規定解僱原告，已逾30日之除斥期間，復未以書面通知
    原告，顯不符船員法第20條第2 項、第3 項之要件甚明。
 5、承上所述，被告無法立證原告確有違反僱傭契約情節重大之
    情事，又未於知悉原告有其所指此事由之日起30日內以書面
    通知原告終止僱傭關係，與船員法第20條所定要件不符。是
    以，被告於96年6 月11日以船員法第20條第1 項第4 款違反
    僱傭契約情節重大為由解僱原告，自不生合法終止兩造僱傭
    契約之效力，被告辯稱其係以船員法第20條第1 項第4 款合
    法解僱原告，故毋庸給付原告資遣費及預告工資等語，顯不
    可採。
(二)承上若否，被告依船員法第22條第1 項第5 款規定解僱原告
    ，原告得請求被告給付之資遣費及預告工資金額若干？
 1、按雇用人依第22條第1 項、第3 項但書或非可歸責於船員之
    事由終止僱傭契約時，應依下列規定發給資遣費。但經船員
    同意在原雇用人所屬船舶間調動時，不在此限︰一、按月給
    付報酬者，加給平均薪資三個月。二、按航次給付報酬者，
    發給報酬全額。三、船員在同一雇用人所屬船舶繼續工作滿
    三年者，除依第一款規定給付外，自第四年起每逾一年另加
    給平均薪資一個月，不足一年部分，比例計給之，未滿一個
    月者，以一個月計，船員法第39條定有明文。本件被告於96
    年6 月11日亦另依船員法第22條第1 項第5 款事由合法解僱
    原告，兩造僱傭關係於96年6 月11日已合法終止，依上開船
    員法第39條規定，原告得請求被告給付3 個月平均薪資之資
    遣費，預告薪資部分為20日，為兩造所不爭之事實。
 2、按船員法所謂「薪資」，係指船員於正常工作時間內所獲得
    之報酬；「津貼」，係指薪資以外之航行津貼、固定加班費
    及其他名義之經常性給付；「平均薪資」，則指在船最後三
    個月薪資總額除以三所得之數額，工作未滿三個月者，以工
    作期間所得薪資總額除以工作期間總日數，乘以三十所得之
    數額；又船員在船上服務之報酬包含「薪津」及「特別獎金
    」，「薪津」包括「薪資」及「津貼」，「薪資」應占「薪
    津」總數額百分之五十以上，「特別獎金」包括特別工作而
    獲得之報酬、非固定加班費、年終獎金及因雇用人營運上獲
    利而發給之獎金；船員法第2 條第6 款、第7 款、第8 款及
    第26條分別明定。查被告發給原告之最後3 個月之報酬，96
    年3 月份為214,000 元（含月薪103,000 元、津貼19,500元
    、免引水獎金91,500元）、96年4 月份為238,900 元（含月
    薪103,000 元、津貼23,400元、免引水獎金112,500 元）、
    96年5 月份為269,500 元（含月薪103,000 元、津貼36,000
    元、免引水獎金130,500 元），有原告之薪資袋在卷可稽（
    見本院一卷第9 頁），且為兩造所不爭執。原告每月既可固
    定領取月薪103,000 元，且其發放名義意為月薪，自堪認定
    此部分給付係屬船員法所稱之「薪資」。除此之外，原告每
    月另領取金額不等之津貼（原告稱之為航次獎金）及免引水
    獎金，依原告主張其發放計算方式，津貼部分是指航次獎金
    ，每一航次1,300 元，免引水獎金是每次6,000 元，被告每
    月依該月份原告駕船航次及免引水次數來計算發給（見本院
    一卷第256 頁），此亦為被告所不否認，津貼及免引水獎金
    既非固定數額而係依實際發生次數計算發給，並非船員於正
    常工作時間內所獲得之報酬，顯與每月可固定領取特定數額
    之「薪資」有別，則原告主張此部分給付亦均屬「薪資」範
    疇，自無足採。原告每月領取之津貼，依原告所稱係指每次
    航行另行計算發給之報酬，屬薪資以外之航行津貼，雖原告
    名之為航次獎金，依其性質，確屬船員法所稱之「津貼」無
    訛。又原告領取之免引水獎金，應係僱主於強制引水區域內
    未僱用引水人引領船舶航行水道，而由船長自行在強制引水
    區域內航行或出入，僱主即毋庸給付引水費予引水人，則僱
    主因此發給船長之免引水獎金，自屬因船長自行承擔航行於
    強制引水區域之安全性之特別工作而獲得之報酬，而屬船員
    法所稱之「特別獎金」。準此，依原告最後3 個月之報酬結
    構觀之，原告每月領得之「薪資」均為103,000 元，「津貼
    」為19,500元、23,400元、36,000元，其每月「薪資」均逾
    「薪津」總數額百分之五十以上，足認被告發給原告之「薪
    資」並未違反船員法之強制規定而屬適法之報酬金額，則原
    告最後3 個月之「平均薪資」為103,000 元，即堪認定，是
    依此標準計算，原告得請求被告給付平均薪資3 個月之資遣
    費309,000 元（計算式：103,000 ×3 ＝309,000） 、20日
    預告工資68,666元（計算式：103,000 ×20/30 ＝68,666，
    元以下捨去），堪予認定。
(三)被告主張冠宏輪主機缸套變形之更換修理費用500,000 元，
    依不完全給付及侵權行為之法律關係應由原告負賠償責任，
    故被告行使抵銷權，是否有理？
    被告主張冠宏輪4 個主機缸套變形之更換修理費用為500,00
    0 元，固提出興祥機電工程行請款單（見本院一卷第179 頁
    ）為憑，惟被告無法證明冠宏輪4 個主機缸套變形與原告駕
    船操方式有何關聯，已如前述，自難認原告就此應負賠償
    ，則被告依不完全給付及侵權行為之法律關係認被告應賠償
    500,000 元而據以行使抵銷權，自屬無據。
六、綜上所述，被告抗辯其依船員法第20條第1 項第4 款解僱原
    告，不符船員法第20條之要件，不生合法終止兩造僱傭契約
    之效力，是被告抗辯其依船員法第20條第1 項第4 款解僱原
    告，毋庸給付原告資遣費及預告工資，顯不可採。被告既另
    依船員法第22條第1 項第5 款規定合法終止兩造僱傭關係，
    從而，原告本於船員法第39條之規定，請求被告給付資遣費
    309,000 元及預告工資68,666元，合計377,666 元，以及自
    支付命令送達（96年8 月23日）後之96年8 月30日起按年息
    百分之5 計算之利息，即屬有理由，應予准許。逾此部分之
    請求，則屬無據，應予駁回。
七、本件原告勝訴部分，所命給付之金額未逾50萬元，依民事訴
    訟法第389 條第1 項第5 款之規定，爰依職權宣告假執行；
    又此部分雖經原告陳明願供擔保請准宣告假執行，惟其聲請
    不過促請法院職權發動，本院無庸就其聲請為准駁之裁判，
    併此敘明。又被告陳明願供擔保請准宣告免為假執行，經核
    就勝訴部分並無不合，爰酌定相當之擔保金額併准許之。至
    原告敗訴部分，其假執行之聲請失所依附，應予駁回。
八、至於原告另主張被告所提之冠宏輪鐘紀錄係偽造、請求將
    「事故研判報告」送中華民國船長公會或其他單位鑑定、請
    求傳訊證人即被告員工丙○○以釐清原告傳真離職報予被告
    之經過等情，並據此提出相關證據，因本件事證已明，經斟
    酌被告上開主張及所提證據均無礙於本院上開認定，爰不一
    一審酌論究，附此敘明。
九、據上論結，原告之訴為一部有理由，一部無理由，依民事訴
    訟法第79條、第389 條第1 項第5 款、第392 條第2 項，判
    決如主文。
中    華    民    國    98    年    6     月    25    日
                  勞工法庭    審判長法  官  李怡諄
                                    法  官  吳志豪
                                    法  官  林書慧
正本係照原本作成。
如不服本判決，應於送達後20日內，向本院提出上訴狀並表明上
訴理由，如於本判決宣示後送達前提起上訴者，應於判決送達後
10日內補提上訴理由書（須附繕本）。
中    華    民    國    98    年    6     月    25    日
                                書記官  莊豐源


司法院資訊處製作；財團法人民間司法改革基金會備份。
